臺灣士林地方法院刑事判決　　　　 99年度訴更（一）字第2號
公　訴　人　臺灣士林地方法院檢察署檢察官
被　　　告　張桂祥
上列被告因違反商業會計法等案件，經檢察官提起公訴（95年度
偵字第15344 號），經本院判決（案號：98年度訴字第47號）後
，經檢察官上訴，經臺灣高等法院判決發回本院（案號：99年度
上訴字第1754號），被告於準備程序中就被訴事實為有罪之陳述
，經告知被告簡式審判程序之旨，並聽取當事人之意見後，本院
合議庭裁定由受命法官獨任進行簡式審判程序，更為判決如下：
    主  文
張桂祥共同連續商業負責人，以明知為不實之事項，而填製會計
憑證，處有期徒刑壹年，減為有期徒刑陸月，如易科罰金，以銀
元參佰元即新臺幣玖佰元折算壹日。
    事實及理由
一、本件犯罪事實及證據，除均引用檢察官起訴書及補充理由書
    （如附件）之記載外，另就證據補充：上揭犯罪事實，業據
    被告張桂祥於本院審理時坦承不諱，復有起訴書所列舉之各
    項證據在卷可佐，足見被告自白與事實相符，堪予採信，是
    本件事證明確，被告犯行洵堪認定，應依法論科。
二、按除被告所犯為死刑、無期徒刑、最輕本刑為3 年以上有期
    徒刑之罪或高等法院管轄第一審案件者外，於第一次審判期
    日前之準備程序進行中，被告先就被訴事實為有罪之陳述時
    ，審判長得告知被告簡式審判程序之旨，並聽取當事人、代
    理人、辯護人及輔佐人之意見後，裁定進行簡式審判程序，
    刑事訴訟法第273 條之1 第1 項定有明文。經核本件被告張
    桂祥所犯係死刑、無期徒刑、最輕本刑為3 年以上有期徒刑
    以外之罪，其於準備程序中就被訴事實為有罪之陳述，經法
    官告知簡式審判程序之旨，並聽取公訴人及被告之意見後，
    本院爰依首揭規定，合議裁定由受命法官獨任進行簡式審判
    程序，合先敘明。
三、按行為後法律有變更者，適用行為時之法律。但行為後之法
    律有利於行為人者，適用最有利於行為人之法律，刑法第2
    條第1 項定有明文。經查：
  (一)查被告行為後，商業會計法業於95年5 月24日修正公布，其
    中第71條第1 款關於商業負責人填製不實會計憑證之處罰規
    定，法定刑由「5 年以下有期徒刑、拘役或科或併科新臺幣
    15萬元以下罰金」，修正為「5 年以下有期徒刑、拘役或科
    或併科新臺幣60萬元以下罰金」，經比較修正前後商業會計
    法第71條第1 款規定之結果，以適用修正前商業會計法之規
    定，對被告較為有利。
  (二)本件被告行為後，刑法總則編於94年2 月2 日修正公布後，
    於95年7 月1 日正式施行，而刑法第2 條第1 項固修正為「
    行為後法律有變更者，適用行為時之法律，但行為後之法律
    有利於行為人者，適用最有利於行為人之法律」，此乃為與
    刑法第1 條罪刑法定主義相互契合，而貫徹法律禁止溯及既
    往原則，係規範行為後法律變更所生新舊法律比較適用之準
    據法，故刑法第2 條第1 項雖經修正，但因屬適用法律之準
    據法，本身即無所謂比較新舊法之問題，應逕適用裁判時之
    修正施行後刑法第2 條之規定以決定適用之刑罰法律；又關
    於新舊法律變更之比較適用，原則上應就罪刑有關之共犯、
    未遂犯、想像競合犯、牽連犯、連續犯、結合犯，以及累犯
    加重、自首減輕暨其他法定加減原因（如身分加減）等一切
    情形，綜其全部罪刑之結果而為比較（最高法院95年第8 次
    刑事庭會議關於中華民國刑法94 年 修正施行後之法律比較
    適用決議第一點第(四)小點參照）再按行為後刑法條文經修正
    ，惟無有利、不利情形者，非屬法律之變更，應依一般法律
    適用原則，適用裁判時法（最高法院95年第21次刑事庭會議
    決議）。查此次修法與本案罪刑相關者：
  1.修正前刑法第33條第5 款規定「罰金：（銀元）一元以上」
    ，復依罰金罰鍰提高標準條例第1 條前段規定提高為10倍，
    折算新台幣為30元；修正後刑法第33條第5 款規定「罰金：
    新臺幣一千元以上，以百元計算之」；有關罰金刑最低度刑
    之規定已有修正，經比較後，以舊法有利於被告。
  2.共同正犯部分：被告行為時即修正前刑法第28條規定：「二
    人以上共同『實施』犯罪之行為者，皆為共同正犯。」，修
    正後刑法第28條規定：「二人以上共同『實行』犯罪之行為
    者，皆為共同正犯。」，將舊法之「實施」修正為「實行」
    ，而原「實施」之概念，包含陰謀、預備、著手及實行等階
    段之行為，修正後僅共同實行犯罪行為始成立共同正犯，是
    修正後新法共同正犯之範圍已有限縮，排除陰謀犯、預備犯
    之共同正犯，新舊法就共同正犯之範圍既因此而有變動，自
    屬犯罪後法律有變更，而非僅屬純文字修正，應有新舊法比
    較適用之問題（最高法院96年度臺上字第934 號裁判意旨參
    照），而本案被告與同案被告魏曜笙無論依新舊法均成立共
    同正犯，適用新法並未對被告較有利。
  3.牽連犯部分：修正後刑法第55條已修正為：「一行為而觸犯
    數罪名者，從一重處斷。但不得科以較輕罪名所定最輕本刑
    以下之刑」，即原牽連犯部分之規定業已刪除，本案被告所
    犯以明知為不實之事項而填製會計憑證、幫助逃漏稅捐及詐
    欺取財三罪間，有方法目的之牽連關係，如依修正前刑法第
    55條後段，應從一重之以明知為不實之事項而填製會計憑證
    罪處斷，然若依修正後規定，因已無牽連犯規定，而前揭各
    犯行之時間、地點及犯罪構成要件均不相同，自應就此各罪
    分論併罰，再定其應執行刑，兩者相較之下，以修正前之規
    定較有利於被告。
  4.連續犯部分：修正後刑法已刪除第56條關於連續犯之規定，
    亦即本案被告前述多次以明知為不實之事項而填製會計憑證
    及詐欺取財等各犯行間，如依修正後規定，應分論併罰再定
    其執行刑，此較諸修正前僅論以一罪並加重其刑，並未更有
    利於被告。
  5.綜上，比較新舊法結果，以修正前刑法較有利於被告，應依
    刑法第2 條第1 項前段，適用被告行為時之修正前刑法及相
    關規定，合予敘明。
四、按統一發票係營業人於銷售貨物或勞務時，開立並交付予買
    受人之交易憑證，足以證明會計事項之經過，應屬商業會計
    法所稱之會計憑證（最高法院87年度臺非字第389 號判決參
    照）。而佺格公司銷貨發票之填製，為負責人之附隨業務，
    本質上雖亦屬刑法第215 條之文書，惟發票既屬會計憑證，
    商業會計法第71條第1 款之不實填載會計憑證罪，原即含有
    業務上登載不實之本質，與刑法第215 條業務上文書登載不
    實罪均規範處罰同一之登載不實行為，屬法規競合關係，且
    前者為後者之特別規定，依特別法優於普通法之原則，此部
    分應優先適用商業會計法第71條第1 款之罪論處，不應再論
    以刑法第216 條、第215 條行使業務上登載不實文書罪（最
    高法院87年度台上字第11號、92年度臺上字第6171號、第72
    5 號判決參照）。核被告所為，係犯95年5 月24日修正前商
    業會計法第71條第1 款以明知為不實之事項而填製會計憑證
    罪、稅捐稽徵法第43條第1 項之幫助納稅義務人逃漏稅捐罪
    及刑法第339 條第1 項詐欺取財罪（公訴意旨另認被告涉犯
    刑法第216 、215 條行使業務上不實文書罪，容有未洽，應
    予更正）。其與共同被告魏曜笙（由本院另行判決）就上開
    犯行間均有犯意聯絡及行為分擔，皆為共同正犯。其偽造樂
    佰事公司發票章之低度行為，為嗣後分別多次以明知為不實
    之事項而填製發票會計憑證之高度行為所吸收，不另論罪。
    其所犯多次以明知為不實之事項而填製會計憑證、幫助逃漏
    稅捐及詐欺取財等各犯行間，各均時間緊接，觸犯構成要件
    相同之罪名，顯各係基於概括犯意所為，各均為連續犯，應
    依修正前刑法第56條規定分別從一重之以明知為不實之事項
    而填製會計憑證罪、幫助逃漏稅捐罪及詐欺取財罪處斷，並
    各加重其刑。又其所犯上開三罪間，有方法結果之牽連關係
    ，為牽連犯，應依修正前刑法第55條規定從一重之以明知為
    不實之事項而填製會計憑證罪處斷。爰審酌被告擔任人頭公
    司負責人，與共犯共同以行使不實銷貨發票表彰與他公司有
    交易往來之不實事項，向金融機構詐取貸款，犯案期間甚長
    ，詐貸金額逾1 億元，幫助他人逃漏稅捐之金額亦逾1 億元
    ，嚴重危害金融秩序及社會法益，惟念其因與共犯魏曜笙為
    軍中同袍之情誼而共犯本案，犯後已坦認犯行、配合偵查，
    態度甚佳，並已捐款新臺幣壹佰萬元至台灣世界展望會，有
    收據1 紙附卷可稽（見本院卷第147 頁），顯已知所悔悟，
    並衡以其品行、手段、智識程度等一切情狀，量處如主文所
    示之刑；又被告行為後，刑法第41條易科罰金之折算標準，
    亦由原配合依罰金罰鍰提高標準條例第2 條規定（現已刪除
    ）提高之銀元100 元至300 元（即新臺幣300 元至900 元）
    ，修正為新臺幣1 千元、2 千元、3 千元，經比較新舊法之
    結果，適用新法並未對被告較有利，爰併依修正前刑法第41
    條第1 項前段之規定，諭知易科罰金之折算標準。又查被告
    上開犯罪日期均在96年4 月24日以前，核與中華民國九十六
    年罪犯減刑條例第2 條第1 項第3 款規定相符，本院所宣告
    之刑亦未逾同條例第3 條之有期徒刑1 年6 月刑度，且被告
    前雖經檢察官於98年10月12日發佈通緝，惟業於98年10月16
    日自行到案，有臺灣高等法院通緝紀錄表1 份在卷可稽，通
    緝及緝獲時間均在中華民國九十六年罪犯減刑條例施行前，
    並無該條例第3 條、第5 條不得減刑規定之適用，本院自應
    依同條例第2 條第1 項第3 款，減其宣告刑2 分之1 ，併依
    同條第9 條及修正前刑法相關規定併諭知易科罰金之折算標
    準。
據上論斷，應依刑事訴訟法第299 條第1 項前段、第273 條之1
第1 項、第310 條之2 、第454 條第2 項，95年5 月24日修正前
商業會計法第71條第1 款，稅捐稽徵法第43條第1 項，刑法第2
條第1 項前段、第11條、第339 條第1 項，修正前刑法第28條、
第41條第1 項前段、第55條、第56條，（刪除前）罰金罰鍰提高
標準條例第2 條後段，現行法規所定貨幣單位折算新臺幣條例第
2條 ，中華民國九十六年罪犯減刑條例第2 條第1 項第3 款、第
7條 、第9 條，判決如主文。
本案經檢察官蔡元仕到庭執行職務。
中    華    民    國  100     年    7     月    29    日
                  刑事第六庭法  官  黃珮茹
以上正本證明與原本無異。
如不服本判決應於收受送達後 10 日內向本院提出上訴書狀，並
應敘述具體理由。其未敘述上訴理由者，應於上訴期間屆滿後
20 日內向本院補提理由書 (均須按他造當事人之人數附繕本 )
「切勿逕送上級法院」。
                            書記官  張馨尹
中    華    民    國   100    年    8     月    3     日
附錄論罪法條：
95年5 月24日修正前商業會計法第71條
商業負責人、主辦及經辦會計人員或依法受託代他人處理會計事
務之人員有左列情事之一者，處5 年以下有期徒刑、拘役或科或
併科新台幣15萬元以下罰金：
一  以明知為不實之事項，而填製會計憑證或記入帳冊者。
二  故意使應保存之會計憑證、帳簿報表滅失毀損者。
三  意圖不法之利益而偽造、變造會計憑證、帳簿報表內容或撕
    毀其頁數者。
四  故意遺漏會計事項不為記錄，致使財務報表發生不實之結果
    者。
五  其他利用不正當方法，致使會計事項或財務報表發生不實之
    結果者。
中華民國刑法第339條
（普通詐欺罪）
意圖為自己或第三人不法之所有，以詐術使人將本人或第三人之
物交付者，處5 年以下有期徒刑、拘役或科或併科1 千元以下罰
金。
以前項方法得財產上不法之利益或使第三人得之者，亦同。
前二項之未遂犯罰之。
稅捐稽徵法第43條
（教唆或幫助逃漏稅捐等之處罰）
教唆或幫助犯第 41 條或第 42 條之罪者，處 3 年以下有期徒
刑、拘役或科新台幣 6 萬元以下罰金。
稅務人員、執行業務之律師、會計師或其他合法代理人犯前項之
罪者，加重其刑至二分之一。
稅務稽徵人員違反第 33 條規定者，除觸犯刑法者移送法辦外，
處 1 萬元以上 5 萬元以下罰鍰。